【裁判字號】    89,訴,37
【裁判日期】    900720
【裁判案由】    給付買賣價金
【裁判全文】
臺灣宜蘭地方法院民事判決  八十九年度訴字第三七號
    原      告  乙○○
    被      告  甲○○
右當事人間請求給付買賣價金事件，本院判決如左：
    主      文
原告之訴及假執行之聲請均駁回。
訴訟費用由原告負擔。
    事      實
甲、原告方面：
一、聲明：
（一）被告應給付原告新台幣（下同）一百九十三萬零八百元及自起訴狀繕本送達翌
      日起至清償日止按年息百分之五計算之利息。
（二）願供擔保，請准宣告假執行。
二、陳述：
（一）兩造於民國八十二年十二月十五日簽訂買賣契約書，約定由原告以四百四十萬
      四千四百元向被告買受其所有坐落宜蘭縣壯圍鄉○○段一六二之一地號，地目
      建，面積０‧０四四八公頃土地（下稱分割前一六二之一地號土地）所有權應
      有部分二分之一，及其地上建物即門牌宜蘭縣壯圍鄉○○路九六之一號壹層樓
      房面積一七三．三平方公尺所有權全部；原告於訂約時應給付定金一百萬元及
      第二期款一百四十萬四千四百元；如因被告不能取得自耕能力證明，或因法令
      變更，致原告提供之農地不能變更為甲種建築用地時，被告應無息返還所受領
      之款項。原告於訂約時，已依約給付定金及第二期款合計二百四十萬四千四百
      元。事後，因法令變更，致原告所提供之農地不能變更為甲種建築用地，但被
      告拒絕依約返還其所受領之價金二百四十萬四千四百元。
（二）按無法律上原因而受利益，致他人受損害者，應返還其利益；雖有法律上原因
      ，而其後已不存在者，亦同，民法第一百七十九條定有明文。又民法第二百五
      十八條第一項係就契約有法定之解除原因，而行使其解除權之情形所為規定，
      如契約附有解除條件，則條件成就時，契約當然失其效力，無待於當事人解除
      權之行使，最高法院六十年台上字第四００一號亦著有判例。本件兩造所簽訂
      之上開買賣契約書，並非單純以有償移轉系爭房地之所有權為目的，尚包含原
      告得以被告所有將為政府徵收之系爭建地，在其所有非都市計畫區內之農地，
      依同面積之土地變更為甲種建築用地，為原告給付第三期即尾款二百萬元之條
      件。易言之，即以原告所提供之農地不能變更為甲種建築用地，為該契約之解
      除條件。嗣部分系爭建地雖為政府所徵收，原告亦領得補償費四十七萬三千六
      百元，但原告所提供之農地，因法令變更而不能變更為甲種建築用地，是兩造
      之上開買賣契約，已因上開解除條件成就而失其效力，無待於原告之行使解除
      權。系爭買賣契約既已失效，被告所受領之價金二百四十萬四千四百元，扣除
      原告已受領之徵收補償費四十七萬三千六百元，其餘一百九十三萬零八百元部
      分，即欠缺法律上之原因，而為不當得利。原告自得依上規定，請求被告返還
      之。
（三）對被告抗辯之陳述：
  １‧按內政部於八十五年五月二十三日以台內地字第八五七四九六二號令修正公布
      非都土地使用管制規則第十八條第一項，其理由在考量有關用地之徵收，被徵
      收土地所有權人已領有徵收補償費，而徵收用地取得困難之癥結所在，應為徵
      收補償費之問題，不應再涉及是否准被徵收土地所有權人得另覓土地辦理變更
      編定為建築用地之問題，且都市土地之土地使用管制法令，並無有關被徵收戶
      得另覓土地申請變更使用分區之規定。是從都市土地及非都市土地被徵收戶之
      受惠條件相較下，本條文之執行，實有悖於公平正義。惟考量當時業經行政院
      核定之重大建設計畫，其工程用地已陸續辦理徵收，例如第二高速公路、高速
      鐵路等，部分已公告徵收者，依修正前條文規定，得以自有土地申請變更編定
      ，部分尚未公告徵收者，如該條文刪除，則無得予申請變更編定，故於該條第
      一項前段明定「於中華民國七十八年七月九日至八十五年五月二十五日前業經
      行政院核定之重大建設計畫，其工程用地範圍內非都市土地之甲種、乙種或丙
      種建築用地因徵收被拆除地上合法住宅使用之建築物者，除有下列情形之一者
      外，土地所有權人得申請其自有土地變更編定。」又台灣省政府為配合上開管
      制規則之實施，更於八十六年七月十七日以府地四字第五八０八三號函頒修正
      台灣省非都市土地變更編定執行要點第十五條規定，即符合上開情形者，依右
      開規則第十八條規定申請變更編定，應以當地縣市範內自有土地者為限，並應
      於公告徵收期滿後三年內申請，逾期不予受理。其他一般公共工程建設，在八
      十五年五月二十五日管制規定修正發布施行前完成徵收程序，且拆除地上合法
      住宅使用之建築物，得依前項規定繼續受理，此觀該修正前後規定，即甚明瞭
      。故被告抗辯稱：非都市土地使用管制規則第十八條規定，雖曾先後於八十三
      年六月一日及八十五年五月二十三日修正，惟前後二次修正大致與八十二年十
      一月五日修正者相同，尤其該第十八條第一項第二款關於「自有土地屬交通用
      地、水利用地、古蹟保存用地、生態保護用地、國土保安用地或工業區內土地
      者」，屬土地所有權人不得申請其自有土地變更編定之例外規定，更是自八十
      年三月六日起即未有變更云云，即非可採。
  ２‧查系爭土地因位在宜蘭河安全管制線內，其土地使用應受水利法及非都市土地
      使用管制規則之限制，此觀卷附之系爭土地登記簿謄本標示部備考欄之記載即
      明。又上開土地於兩造簽訂房地買賣契約之時，尚未經台灣省政府水利處核准
      為興建宜蘭河壯圍堤防工程之水利用地，原告誤認該筆土地將被政府徵收，俟
      完成徵收後，得依修正前之上開管制規則第十八條第一項規定，由被徵收土地
      之所有權人另覓土地辦理變更編定為建築用地，乃向被告買受系爭土地。是兩
      造間之系爭買賣契約，並非單純以有償移轉系爭房地之所有權為目的，尚包含
      原告得以被告所有將被政府徵收之系爭建地，在其所有非都市計畫區內之農地
      ，以同面積之土地變更為甲種建築用地，為原告給付第三期即尾款三百萬元之
      條件。易言之，即以原告所提供之農地不能變更為甲種建築用地，為契約之解
      除條件。嗣部分系爭建地雖經台灣省政府於八十六年十一月八日核准變更編定
      為水利用地，並為宜蘭縣政府於同年十二月十八日公告徵收，原告亦領得補償
      費四十七萬三千六百元，但該項工程案因非於八十五年五月二十五日上開管制
      規定修正發布施行前完成徵收程序，自不得適用上開台彎省非都市土地變更編
      定執行要點第十五條有關申請變更編定之規定，致原告所提供之農地，因法令
      變更而不能變更為甲種建築用地。是兩造之系爭買賣契約，已因解除件成就而
      失其效力，無待原告之行使解除權。系爭買賣既已失效，被告所受領之價金二
      百四十萬四千四百元，扣除原告已受領之徵收補償費四十七萬三千六百元，其
      餘一百九十三萬零八百元部分，即欠缺法律上之原因，而為不當得利，原告自
      得依上規定，請求被告返還之。故被告抗辯稱：本件並無法令變更，致原告所
      提供之農地不能變更為甲種建築用地之情形，原告不得主張兩造間之買賣契約
      因解除條件成就而失其效力，或請求被告返還所受領之價金云云，亦非可採。
三、證據：提出買賣契約書、宜蘭縣政府公告、土地登記簿謄本、土地徵收補償費具
    領清冊、台灣省非都市土地使用管制規則及台灣省非都市土地變更編定執行要點
    修正前後條文各一件。
乙、被告方面：
一、聲明：如主文所示。
二、陳述：
（一）查非都市土地使用管制規則第十八條有關因重大建設計劃徵收非都市土地而被
      拆除地上合法住宅使用之建築物，土地所有權人得申請其自有土地變更編定之
      規定，雖曾先後於八十三年六月一日及八十五年五月二十三日修正，惟前後二
      次修正均大致與八十二年十一月五日修正者相同，尤其該第十八條第一項第二
      款關於「自有土地屬交通用地、水利用地、古蹟保存用地、生態保護用地、國
      土保安用地或工業區內土地者」屬土地所有權人不得申請其自有土地變更編定
      之例外規定，更是自八十年三月六日起即未有變更，故原告指法令變更云云，
      顯不實在。又依原告所舉八十六年十二月十八日「宜蘭縣政府公告」觀之，其
      僅記載徵收補償相關事項，並未提及任何土地不得申請變更編定，故原告指據
      該公告其提供之農地不得變更為甲種建築用地云云，殊嫌無據。茲本件並無法
      令變更，以致原告所提供之農地不得變更為甲種建築用地之情形，故不論原告
      主張兩造間之買賣契約因解除條件成就而失其效力，或請求被告返還所受領之
      價金，俱無理由。
（二）按因契約互負債務者，於他方當事人未為對待給付前，得拒絕自己之給付，民
      法第二百六十四條第一項前段定有明文。又依兩造所簽訂之買賣契約約定「本
      約若依乙方（即被告）不能取得自耕能力證明或因法令變更致甲方（即原告）
      提供之農地不能變更為甲種建築用地時，乙方須無條件無息退回所收之款項予
      甲方，（甲方）並（應）將乙方提供之土地過戶予乙方」。本件縱因法令變更
      ，致原告所提供之農地不得變更為甲種建築用地，惟被告移轉予原告之分割前
      一六二之一地號土地，於分割後面積為一六０平方公尺之部分，至目前仍因原
      告積欠鉅額債務而遭其債權人宜蘭縣冬山鄉農會查封，此有土地登記簿謄本可
      考。按「契約解除，雙方互負回復原狀之義務，民法第二百五十九條定有明文
      。此項互負之義務，依同法第二百六十一條準用第二百六十四條之規定，於他
      方未為對待給付前，得拒絕自己之給付。」（四十四年台上字第七０二號判例
      ）。故原告根本無法將系爭土地所有權移轉登記予被告，因此在原告移轉系爭
      土地所有權予被告前，被告自得拒絕返還所受領之價金。
三、證據：提出土地登記簿謄本一件。
    理      由
一、原告主張：兩造於八十二年十二月十五日簽訂買賣契約書，約定由原告以四百四
    十萬四千四百元向被告買受分割前一六二之一地號土地所有權應有部分二分之一
    ，及其地上建物所有權全部，原告已於訂約時給付定金一百萬元及第二期款一百
    四十萬四千四百元予被告；兩造並約定「若因乙方（即被告）不能取得自耕能力
    證明，或因法令變更致甲方（即原告）提供之農地不能變更為甲種建築用地時，
    乙方須無條件無息退回所收之款項予甲方，並將乙方提供之土地過戶予乙方」；
    嗣後因法令變更，致原告所提供之農地不能變更為甲種建築用地，應認上開買賣
    契約書之「解除條件」已成就而失其效力，爰依不當得利之法律關係，訴請被告
    返還價金一百九十三萬零八百元（扣除原告已領取之補償費四十七萬三千六百元
    ）等語。
二、被告則以：(一)非都市土地使用管制規則第十八條有關因重大建設計劃徵收非都市
    土地而被拆除地上合法住宅使用之建築物，土地所有權人得申請其自有土地變更
    編定之規定，雖先後於八十三年六月一日及八十五年五月二十三日修正，惟前後
    二次修正均大致與八十二年十一月五日修正者相同，尤其該第十八條第一項第二
    款關於「自有土地屬交通用地、水利用地、古蹟保存用地、生態保護用地、國土
    保安用地或工業區內土地者」屬土地所有權人不得申請其自有土地變更編定之例
    外規定，更是自八十年三月六日起即未有變更，故原告指法令變更云云，顯不實
    在；又依原告所舉八十六年十二月十八日「宜蘭縣政府公告」觀之，其僅記載徵
    收補償相關事項，並未提及任何土地不得申請變更編定，故原告指據該公告其提
    供之農地不得變更為甲種建築用地云云，殊嫌無據；茲本件並無法令變更致原告
    所提供之農地不得變更為甲種建築用地之情形，故不論原告主張兩造間之買賣契
    約因解除條件成就而失其效力，或請求被告返還所受領之價金，俱無理由。(二)縱
    認本件確有法令變更致原告所提供之農地不得變更為甲種建築用地之情形，惟被
    告移轉予原告之分割前一六二之一地號土地，於分割後面積為一六０平方公尺之
    部分，至目前仍因原告積欠鉅額債務而遭其債權人宜蘭縣冬山鄉農會查封，故原
    告根本無法將原買賣標的物之土地所有權移轉登記予被告，因此在原告移轉原買
    賣標的物之土地所有權予被告前，被告自得拒絕返還所受領之價金等語，資為抗
    辯。
三、原告主張兩造於八十二年十二月十五日簽訂買賣契約書，約定由原告以四百四十
    萬四千四百元向被告買受分割前一六二之一地號土地所有權應有部分二分之一，
    及其地上建物所有權全部，原告已於訂約時給付定金一百萬元及第二期款一百四
    十萬四千四百元予被告，兩造並約定以「因法令變更，致原告提供之農地不能變
    更為甲種建築用地」，作為被告須無條件無息退回所收之款項予原告，原告並將
    分割前一六二之一地號土地所有權應有部分二分之一返還被告之「解除條件」等
    情，業據其提出買賣契約書一件為證，且為被告所不爭執，應堪信為真實。則本
    件之爭點厥為：買賣契約書所附「因法令變更，致原告提供之農地不能變更為甲
    種建築用地」之解除條件是否已成就？
四、按當事人主張有利於己之事實者，就其事實有舉證之責任。但法律別有規定，或
    依其情形顯失公平者，不在此限，民事訴訟法第二百七十七條定有明文。本件解
    除條件若成就，原告即得依約請求被告返還買賣價金，故原告為因條件成就而受
    利益之當事人，自堪認定；則依上開舉證責任分配之法則以觀，原告就本件解除
    條件成就之事實，應負舉證之責，合先敘明。
五、經查，本件解除條件中「因法令變更致甲方提供之『農地』不能變更為甲種建築
    用地」所指「農地」於兩造訂約時並不存在，此為原告所自認；迄內政部於八十
    五年五月二十三日以台內地字第八五七四九六二號令修正公布非都市土地使用管
    制規則第十八條第一項，距訂約時已有二年五個月，原告猶未取得農地；則其不
    能以非都市土地使用管制規則第十八條第一項（包括修正前後）之「土地所有人
    」自居，應堪認定。再兩造間買賣之土地為分割前一六二之一地號土地（面積為
    四四八平方公尺）所有權應有部分二分之一，嗣後該筆土地分割為一六二之一（
    面積一六０平方公尺）、一六二之四（面積六四平方公尺）、一六二之三（面積
    二二四平方公尺）地號等三筆土地，前二筆為原告單獨所有，後一筆則為被告單
    獨所有；而分割後之一六二之一地號土地因原告積欠鉅額債務而遭其債權人宜蘭
    縣冬山鄉農會查封而失其處分權，此有土地登記簿謄本在卷可佐，再分割後之一
    六二之四地號土地亦已因變更編定為水利用地被徵收，並由原告領得徵收補償費
    四十七萬三千六百元在案，此另有宜蘭縣政府公告一件附卷可稽；故縱認原告主
    張之「法令變更」等情屬實，亦無法說明原告提供之「農地」不能變更為甲種建
    築用地與法令變更之間有何因果上之關聯，遑論原告迄本件言詞辯論終結時為止
    ，猶未能指出不能變更為甲種建築用地之「農地」何在？綜上所陳，原告既不能
    指出其提供之「農地」地號為何，對於因法令變更導致其提供之「農地」不能變
    更為甲種建築用地等情，復不能舉證以實其說，揆諸前揭舉證責任分配之法則，
    應認本件解除條件尚未成就。
六、從而，縱認本件有「法令變更」之情事，惟本件解除條件既未成就，則原告依不
    當得利之法律關係請求被告返還買賣價金之主張，即無理由，應予駁回。原告之
    訴既經駁回，其假執行之聲請已失所依據，應併予駁回。
七、本件事證已臻明確，兩造其餘攻擊、防禦方法及所為之立證，經本院審酌後，認
    與本判決所為上述判斷不生影響，爰不一一予以論究，附此敘明。
據上論結，原告之訴為無理由，依民事訴訟法第七十八條，判決如主文。
中      華      民      國    九十      年      七      月     二十     日
                                        臺灣宜蘭地方法院民事庭
~B法      官  周健忠
右正本證明與原本無異。
如不服本判決，應於收受送達後廿日內向本院提出上訴狀（須附繕本）。
中      華      民      國    九十      年      七      月     二十     日
~B法院書記官  王素連


司法院資訊處製作；財團法人民間司法改革基金會備份。
